ACORDAO-COMPLETO-2535038

ACÓRDÃO 1628/2022 ATA 27/2022 - PLENÁRIO

VISTOS, relatados e discutidos estes autos de prestação de contas da Superintendência da Zona Franca de Manaus - Suframa, relativa ao exercício de 2014, ACORDAM os Ministros do Tribunal de Contas da União, reunidos em Sessão do Plenário, em:
9.1. levantar o sobrestamento das presentes contas;
9.2. considerar revel o Sr. Thomaz Afonso Queiroz Nogueira (CPF XXX.834.362-XX) , nos termos do art. 12, § 3º, da Lei 8.443/1992;
9.3. acolher as razões de justificativa apresentadas pela Sra. Emília Amaral Silva Rolim (CPF XXX.655.832-XX) ;
9.4. julgar regulares as contas dos Srs. Thomaz Afonso Queiroz Nogueira (CPF XXX.834.362-XX) e Emília Amaral Silva Rolim (CPF XXX.655.832-XX) , com fundamento nos arts. 1º, inciso I, 16, inciso I, 17 e 23, inciso I, da Lei 8.443/1992, dando-lhes quitação plena;
9.5. dar ciência deste acórdão aos responsáveis e à Superintendência da Zona Franca de Manaus;
9.6. arquivar os presentes autos, nos termos do art. 169, inciso III, do Regimento Interno do TCU.

Prestação de contas relativa ao exercício de 2014.

Superintendência da Zona Franca de Manaus (Suframa).

3. Responsáveis: Danielle Natalia Freire de Oliveira (CPF XXX.366.782-XX); Emilia Amaral Silva Rolim (CPF XXX.655.832-XX); Gustavo Adolfo Igrejas Filgueiras (CPF XXX.972.652-XX); Jose Adilson Vieira de Jesus (CPF XXX.767.937-XX); Jose Nagib da Silva Lima (CPF XXX.427.952-XX); Thomaz Afonso Queiroz Nogueira (CPF XXX.834.362-XX).

13.1. Ministros presentes: Bruno Dantas (na Presidência), Walton Alencar Rodrigues, Aroldo Cedraz, Vital do Rêgo, Jorge Oliveira e Antonio Anastasia.
13.2. Ministros-Substitutos convocados: Augusto Sherman Cavalcanti (Relator) e Marcos Bemquerer Costa.
13.3. Ministro-Substituto presente: André Luís de Carvalho.

AUGUSTO SHERMAN

Em exame, processo de contas anuais da Superintendência da Zona Franca de Manaus (Suframa) , exercício 2014.
2.	A Secretaria de Controle Externo no Estado do Desenvolvimento Econômico elaborou a instrução, transcrita a seguir, a qual recebeu a aprovação dos dirigentes daquela unidade técnica (peças 58-60) :
" (...) 
HISTÓRICO
7.	No certificado de auditoria de 20/8/2015, a Controladoria Regional da União no Estado do Amazonas (CGU/AM) manifestou-se pela irregularidade das contas do superintendente e dos seus adjuntos, ao fundamento das seguintes constatações (peça 6) :   
7.1. 	Falta de planejamento nas contratações de TI e utilização de reiteradas dispensas por emergência e prorrogações excepcionais. 
7.2.	Vacância do cargo de chefe titular da auditoria interna desde março de 2013; 
7.3.	Ausência de atuação na aplicação do disposto no Decreto 6.008/2006, colocando em risco créditos tributários em montante superior a R$ 38.000.000,00.	
8.	Aderindo à análise efetivada pela CGU/AM, a instrução inicial, de 25/8/2016 (peça 13) promovida no âmbito da então Secretaria de Controle Externo no Estado do Amazonas (Secex-AM) propôs a realização de diligência à autarquia com vistas ao saneamento do processo; bem como a audiência dos Srs. Thomaz Afonso Queiroz Nogueira (Superintendente) , Emília Amaral Silva Rolim (Superintendente Adjunta de Administração Substituta) , José Nagib da Silva Lima (Superintendente Adjunto de Planejamento e Desenvolvimento Regional) e Gustavo Adolfo Igrejas Filgueira (Superintendente - gestão 2015) .
9.	Os atos processuais foram concretizados, conforme ofícios e respectivos avisos de recebimento (AR) às peças 17-21, 24-27, 31, 33-34 e 37.   
10.	Na primeira instrução de mérito de 9/6/2017 (peça 43) , considerou-se que:
10.1.	As respostas à diligência foram suficientes para esclarecer as questões relativas ao rol de responsáveis, ao acesso a sistemas pelos servidores da auditoria interna, à nomeação do auditor chefe e à publicação do Plano de Logística Sustentável (peça 43, p. 3) .
10.2.	Concernente às audiências, as razões de justificativa apresentadas pelos Srs. Gustavo Adolfo Igrejas Filgueira, José Nagib da Silva Lima e Emília Amaral Silva Rolim poderiam ser acolhidas, bem assim julgadas regulares suas contas e as dos demais responsáveis, dando-lhes quitação plena (peça 43, p. 16) .	
10.3.	Relativamente ao Sr. Thomaz Afonso Queiroz Nogueira, diante da sua revelia e da inexistência de elementos que permitissem sanear a irregularidade que lhe foi atribuída ou afastar sua responsabilidade, a proposta foi de julgar suas contas irregulares com aplicação da multa prevista no art. 58, inciso II, da Lei 8.443/1992 (peça 43, p. 16) .
11.	Na referida instrução, propôs-se ainda determinar à Suframa (peça 43, p. 17) :
e.1) doravante instaure, nos termos do art. 8º da Lei 8.443/1992, tomada de contas especial pelo descumprimento da condição para usufruir da renúncia fiscal estabelecida no art. 2º da Lei 8.387/1991; 
e.2) abstenha-se de prorrogar o Contrato 34/2014 com o Serviço Federal de Processamento de Dados (Serpro) , providenciando em tempo hábil novo processo licitatório para contratação de serviço de hosting, utilizando-se das melhores práticas de contratação de TI fundamentadas na Instrução Normativa SLTI/MP 4/2014.
12.	O Ministério Público junto a esta Corte divergiu parcialmente do encaminhamento apresentado pela unidade técnica, e sugeriu julgar regulares com ressalva as contas do ex-Superintendente Thomaz Afonso Queiroz Nogueira, entendendo que a irregularidade a ele atribuída não era suficiente para macular suas contas, porquanto não era razoável supor que o cenário relativo às contratações emergenciais tivesse ocorrido única e exclusivamente por culpa daquele gestor, devendo ser levada em consideração a ocorrência de fatores externos, alheios à sua vontade, que impactaram diretamente a situação (peça 46, p. 5) .
12.1.	Em relação à primeira determinação proposta (e.1) , o Parquet dissentiu do entendimento da unidade técnica, considerando que (peça 46, p. 6) :
 (...) 
o descumprimento da exigência de aplicação do percentual de 5% do faturamento bruto das empresas em pesquisa e desenvolvimento (P&D) não resulta em crédito de natureza não tributária em favor do erário, tratando-se do descumprimento de requisito estabelecido para que as empresas façam jus aos incentivos fiscais e financeiros estabelecidos pela Lei n.º 8.387/1991. 
12.2.	Concernente à segunda determinação sugerida (e.2) , o MP/TCU acompanhou a proposta da unidade instrutiva, mas adotando fundamentação diversa (peça 46, p. 8) .
13.	Em seu voto (peça 50) , o Ministro Relator Augusto Sherman concordou em parte com as manifestações do Ministério Público, conforme segue:
13.1.	Divergiu quanto à proposta de promover, desde logo, o integral julgamento das contas ante os possíveis reflexos no processo TC Processo 034.422/2016-1, instaurado por força do disposto no item 9.3 do Acórdão 2271/2016-TCU-Plenário, para verificação de pagamentos indevidos no âmbito do Contrato 19/2008. 
13.1.1.	Esse processo faz referência a atos e fatos ocorridos no período da gestão em análise que teriam o potencial de influenciar o julgamento de mérito das contas dos responsáveis arrolados nos autos, Srs. Thomaz Afonso Queiroz Nogueira (Superintendente) e Emília Amaral Silva Rolim (Superintendente Adjunta de Administração Substituta) .	
13.2.	Ressaltou que o Ministério Público de Contas não ignorou o reflexo nas presentes contas, mas aventou a possibilidade de vir a interpor recurso, a depender do desfecho daquele feito. A despeito desse entendimento do MP, o Ministro Relator considerou que, tendo o Tribunal ciência da ocorrência de possível irregularidade previamente ao julgamento das contas, fosse prudente aguardar o deslinde da apuração.
13.3.	Destacou que o exame até então promovido no âmbito do TC 034.422/2016- 1 não indicava a participação em eventuais pagamentos irregulares dos Srs. Gustavo Adolfo Igrejas Filgueira (Superintendente interino a partir de 10/11/2014) , José Nagib da Silva Lima (Superintendente Adjunto de Planejamento e Desenvolvimento Regional) , José Adilson Vieira de Jesus (Superintendente Adjunto de Operação) e Danielle Natália Freire Oliveira (Superintendente Adjunta de Planejamento-Substituta) , que integram o rol de responsáveis (peça 2) .
13.4.	Assim, embasado nos arts. 10, § 1º, e 11 da Lei 8.443/1992 e no art. 157 do Regimento Interno do TCU, propôs sobrestar o julgamento das contas dos Srs. Thomaz Afonso Queiroz Nogueira e Emília Amaral Silva Rolim até que fosse proferida decisão definitiva no TC Processo 034.422/2016-1. 
13.4.1.	Afirmou que tal encaminhamento estava em conformidade com o disposto no § 2º do art. 47 da Resolução-TCU 259/2014, que possibilita o julgamento das contas dos demais responsáveis arrolados, bem como a análise das matérias diversas aos processos causadores do sobrestamento.
13.5.	Relativamente à ocorrência "utilização de dispensa de licitação por deficiências no planejamento da contratação", que foi objeto da audiência dos gestores Thomaz Afonso Queiroz Nogueira e Emília Amaral Silva Rolim (peças 31 e 37) , consoante proposto na instrução inicial (peça 13, p. 19-21) , o Ministro Relator entendeu abster-se de se manifestar naquela oportunidade, em razão de ter adotado a proposta de sobrestar o julgamento das contas de ambos os responsáveis.  
14.	Passo seguinte, foi prolatado o Acórdão 1748/2018-TCU-Plenário (peça 49) :
 (...) 
	ACORDAM os Ministros do Tribunal de Contas da União (...) .
9.1. acolher as razões de justificativa apresentadas pelo Sr. Gustavo Adolfo Igrejas Filgueira (CPF XXX.972.652-XX) e, parcialmente, pelo Sr. José Nagib da Silva Lima (CPF XXX.427.952-XX) ;
9.2. julgar regulares as contas dos Srs. Gustavo Adolfo Igrejas Filgueira (CPF XXX.972.652-XX) , José Nagib da Silva Lima (CPF XXX.427.952-XX) , José Adilson Vieira de Jesus (CPF XXX.767.937-XX) , e Danielle Natália Freire de Oliveira (CPF XXX.366.782-XX) , com fundamento nos arts. 1º, inciso I, 16, inciso I, 17 e 23, inciso I, da Lei 8.443/1992 c/c os arts. 1º, inciso I, 207 e 214, inciso I, do RI/TCU, dando-lhes quitação plena;
9.3. sobrestar o julgamento das contas dos Srs. Thomaz Afonso Queiroz Nogueira (CPF XXX.834.362-XX) e Emília Amaral Silva Rolim (CPF XXX.655.832-XX) até decisão de mérito no TC Processo 034.422/2016-1, nos termos dos arts. 10, § 1º, e 11 da Lei 8.443/1992, c/c os arts. 157 e 201, § 1º, do Regimento Interno do TCU e com fulcro no art. 47 da Resolução-TCU 259/2014;
9.4. dar ciência à Superintendência da Zona Franca de Manaus que:
9.4.1. na contratação que vier a substituir o Contrato 34/2014, celebrado com o Serviço Federal de Processamento de Dados (Serpro) , deverá utilizar as melhores práticas de contratação de TI fundamentadas na Instrução Normativa SLTI/MP 4/2014 e as considerações expostas no voto que acompanha a presente deliberação;
9.4.2. a ausência de publicação do Plano de Logística Sustentável e de seus respectivos resultados no sítio eletrônico da superintendência afronta o disposto nos arts. 12 e 13 e da IN SLTI/MPOG 10/2012;
9.5. encaminhar cópia do presente acórdão à Superintendência da Zona Franca de Manaus e à Receita Federal do Brasil.
EXAME TÉCNICO
15.	Consoante mencionado na deliberação acima, o processo sobrestante das presentes contas é o TC Processo 034.422/2016-1, que tratou de representação originária da Secex-AM visando apurar possíveis irregularidades ocorridas na Suframa, relacionadas ao Contrato 19/2008, celebrado com a Fundação Centro de Análise, Pesquisa e Inovação (Fucapi) tendo como objeto a prestação de diversos serviços em tecnologia da informação, a exemplo da manutenção, operacionalização e otimização de sistemas de informação existentes.
16.	Essa ação de controle foi autuada por força do Acórdão 2271/2016-TCU-Plenário proferido no processo TC Processo 016.978/2014-5, Relator Ministro Augusto Sherman, que, dentre outras deliberações prolatou:
	(...)	 
9.3. determinar à Secex/AM que, em processo apartado, verifique se ocorreram pagamentos indevidos no âmbito do Contrato 19/2008, levando em consideração, além dos aspectos suscitados no relatório e na proposta de deliberação, os valores despendidos com a utilização de equipamentos, incluindo os valores pagos a menor, os valores gastos com pessoal e o valor total contratado, bem como apure se ocorreram pagamentos por serviços não executados.    
17.	Dessa forma, a seção seguinte registra os desdobramentos do TC Processo 034.422/2016-1 e analisa os efeitos para os presentes autos.
Informações principais do TC Processo 034.422/2016-1
18. 	Primeiramente, se esclarece que nesse tópico a referência a peças e páginas seja subentendida como pertencente a esse processo.   
19.  	A instrução inicial (peça 76) , com fundamento no art. 240 do RI/TCU, propôs a realização de inspeção na Suframa, para que fossem coletadas as seguintes informações (peças 76-78) : 
a) valores despendidos com a utilização de equipamentos, incluindo valores pagos a menor; 
b) valores gastos com pessoal; 
c) valor total pago e contratado; e 
d) pagamentos por serviços não executados.  
20.	No relatório da inspeção concluiu-se que (peça 112, p.19) :
20.1.	Houve o pagamento irregular de valores na ordem de R$ 37.121.445,58, resultante de faturamento por itens de máquina acima do limite acordado, de forma a compensar o descumprimento do ajuste pela Fucapi no que concerne ao fornecimento de mão de obra.
20.2.	Diversos itens do contrato foram descumpridos pela Fucapi, sendo que a Suframa, apesar de fazer extensas exigências de qualificação técnica no processo licitatório que antecedeu a contratação, jamais cobrou a execução total do contrato, possibilitando que a Fucapi pudesse proceder de forma faltosa, sem, contudo, sofrer sanções por isso.
20.3.	O Contrato 19/2008 teve duração de 72 meses, com a prorrogação extraordinária prevista no art. 57, § 4º da Lei 8.666/1993, sem que houvesse justificativa plausível para tanto, uma vez que a própria Administração, por sua inércia, deu causa à prorrogação extraordinária, além de contratos emergenciais posteriores.
20.4.	Em seis anos de sua vigência os pagamentos importaram em quase R$ 300.000.000,00, além de gerar vantagens indevidas para a Fucapi, tendo uma fiscalização inexistente, meramente formal, que foi incapaz de detectar o descumprimento de diversas cláusulas contratuais. Na prática, a Fucapi escolhia quando e como prestar os serviços, quantos profissionais alocar e quanto cobrar por itens de máquina, sem qualquer contestação por parte da Suframa.
21.	Em razão dessas constatações, o encaminhamento consistiu em converter os autos em tomada de contas especial, com fundamento do art. 47 da Lei 8.443/1992 c/c os art. 252 do RI/TCU, bem como promover a citação dos responsáveis (peça 112, p.19-25) .
22.	Os autos foram submetidos ao exame prévio do Ministro Relator (peças 113-114) , que exarou despacho determinando, preliminarmente, a realização de oitiva da gestão superior da Suframa à época (2018) , dos agentes mencionados como responsáveis no item 64 da Relatório de Inspeção à peça 112, e da Fucapi, para que se manifestassem sobre o teor dos presentes autos, juntando a documentação de suporte julgada necessária, especialmente quanto à conclusão da unidade técnica de que os pagamentos realizados por serviços em níveis superiores aos valores contratuais eram indevidos, e constituíam dano ao erário federal (peça 115, p.2) .  
23.	Também instruiu a orientar os interessados a esclarecer, entre outros aspectos que considerassem pertinentes: 
a) se os valores contratuais eram limites máximos - como mencionado no primeiro termo aditivo, cláusula 3ª (peça 4, p. 178) e em outros documentos, a exemplo da manifestação à peça 4, p. 62 - ou se tais valores eram "globais", como mencionado à peça 4, p. 173; 
b) em se tratando da primeira hipótese (quantitativos máximos e preços unitários) , qual a metodologia de apuração dos quantitativos dos diversos serviços prestados, com apresentação das memórias de cálculo, relatórios técnicos que comprovam a efetiva prestação dos serviços medidos e pagos; 
c) em se tratando da segunda hipótese (valor global) , o porquê da realização de pagamentos acima do valor contratual.	
24.	As respostas às oitivas realizadas, exceto a do Sr. Thomaz Afonso Queiroz Nogueira que não se manifestou, foram analisadas, concluindo-se inexistir comprovação de que os serviços de registros processados Intel e registros processados Mainframe não tivessem sido realizados. Entendeu-se que a existência de relatórios e notas fiscais com os devidos "atestos" constituía-se em forte indício de que os serviços pagos teriam sido efetivamente executados (peça 205, p. 34) . 
24.1.	A partir da compreensão de que os serviços haviam sido executados, e ante o entendimento constante no item 21 do voto condutor do Acórdão 2271/2016-TCU-Plenário, considerou-se que não era o caso de imputação de débito. Entretanto, ponderou-se a existência de suposta irregularidade decorrente do pagamento dos serviços de registros processados Intel e registros processados Mainframe acima do limite superior estabelecido contratualmente, razão pela qual foi proposta a realização de audiência dos responsáveis (peça 205, p. 34-38) .
25.	O processo foi remetido ao gabinete do Ministro Relator para autorização do ato processual. Todavia, Sua Excelência procedeu desde logo ao exame de mérito do feito.
26.	Em seu voto analisou detalhadamente as principais questões abordados nos autos, conforme segue, em resumo (peça 211) :
27.	Verificação quanto à possibilidade de ocorrência de débito por serviços não executados.
27.1.	A auditoria levantou a hipótese de ter-se verificado débito, tendo em vista que, em todos os meses de vigência do contrato, o valor executado e pago pelo item "mão-de-obra" ficou abaixo do constante na proposta apresentada na licitação, enquanto o valor do item "equipamentos/máquina" ultrapassou o valor originalmente proposto.
27.1.1.	Assim, não poderia haver a compensação entre os itens do contrato e, em consequência, a suposta extrapolação do limite para o item "equipamentos/máquina" correspondia a débito decorrente de valor executado sem cobertura contratual.	
27.2.	Afirmou que, no voto que fundamentou o Acórdão 2271/2016-TCU-Plenário, deixou registrado que essa situação não necessariamente indicaria a existência de débito, em contraste com o que ocorre quando há pagamento sem a contraprestação dos respectivos serviços. Portanto, antes de firmar entendimento sobre a possibilidade, ou não, de compensação dos itens integrantes do Contrato 19/2008, considerou ser imprescindível apurar se ocorreu o pagamento por serviços não executados, o que foi feito nesse processo.   
27.3.	A unidade técnica examinou os pagamentos efetuados durante a vigência do contrato, verificando-se que foram realizados com base em: 
a) relatórios emitidos pela Fucapi contendo informações detalhadas acerca dos registros processados, o programa, a data, o usuário, o código do funcionário, a hora e minuto do início do acesso, a hora e minuto do fim do acesso, a quantidade de registros lidos, incluídos, atualizados ou excluídos e a quantidade de linhas impressas; 
b) notas fiscais correspondentes aos serviços descritos nos relatórios; 
c) efetivação do atesto pelo fiscal do contrato.  
27.4.	Entendeu-se que não havia indícios de pagamento por serviços não executados e que, portanto, restaria afastada a imputação de débito. Informou que o contexto observado à época da contratação e os elementos presentes no processo autorizavam aceitar essa conclusão.
27.5.	Registrou que as bases da contratação foram estabelecidas em dezembro/2007, anteriormente à edição da IN/SLTI 04/2008, de 19/5/2008, que passou a disciplinar a contratação de soluções de TI segundo requisitos específicos e somente entrou em vigor a partir de janeiro de 2009. 
27.6.	Desse modo, declarou que a comprovação da prestação de serviço fundamentava-se unicamente no cômputo da alocação de horas de equipamento/máquina e de mão de obra (cláusula terceira, subcláusula primeira do contrato) . Não se exigia, nem se previa, a mensuração de resultados, a entrega de produtos, a quantificação de volumes de serviços e a avaliação de qualidade, entre outros mecanismos que hoje subsidiam a aferição dos serviços executados no âmbito das contratações de TI. 
27.7.	Esclareceu que na documentação analisada pela unidade instrutiva não foram encontrados indícios de realização de pagamentos por serviços não registrados nos relatórios ou não atestados pela Administração. Por conseguinte, considerou que houve a comprovação documental da prestação de serviços e a observância dos requisitos previstos nos normativos em vigor à época e que a unidade técnica não encontrou indícios de inexecução de serviços pagos.
27.7.1.	Desse modo, concluiu que não ficou caracterizada a ocorrência de débito nestas circunstâncias.
28.	Verificação quanto à definição do valor contratado: se composto por quantitativos máximos e preços unitários ou se correspondente a valor global.
28.1.	Destacou que a unidade técnica defendeu a hipótese de que o contrato previa quantitativos máximos e preços unitários, em face do disposto na cláusula terceira do termo, que assim preceituava (peça 82, p. 97) :
CLÁUSULA TERCEIRA - DO PREÇO E DAS CONDIÇÕES DE PAGAMENTO: O valor total do presente Contrato é de R$ 37.248.571,20 (trinta e sete milhões, duzentos e quarenta e oito mil, quinhentos e setenta e um reais e vinte centavos) , a ser pago pela SUFRAMA em parcelas mensais de R$ 3.104.047,60 (três milhões, cento e quatro mil, quarenta e sete reais e sessenta centavos) , devendo constar a quantificação e especificação dos serviços efetivamente prestados , nas faturas/notas fiscais de serviços, com os respectivos preços unitários e totais de cada serviço consoante consignado nos Anexos do Projeto Básico (Planilhas) . [Grifo do Relator].
28.2.	Ao analisar as notas fiscais emitidas ao longo da vigência do contrato, ela considerou confirmada a hipótese, pois essas continham valores variados, conforme a quantidade de horas de serviços, de registros processados e de outros itens efetivamente prestados, e nunca ultrapassaram o valor mensal fixado no contrato ou nos termos aditivos. Também citou despachos emitidos pela área técnica da Suframa, que faziam referência a "limite superior" e a "fatura máxima mensal".
28.3.	Entretanto, considerou que a dúvida foi dirimida ante o teor da cláusula terceira do Primeiro Termo Aditivo, celebrado em 30/3/2009 (peça 4, p. 177) :
CLÁUSULA TERCEIRA - DA ALTERAÇÃO QUANTITATIVA: Obriga-se a contratada a proceder o aumento do limite superior para o registro Intel, passando de 5.000.000 de unidades atuais para 12.000.000 de unidades, de acordo com o despacho do Coordenador - Geral de Modernização e Informática da SUFRAMA (...) ". [Grifo do Relator.]
28.4.	Mencionou que a Suframa, a Fucapi e os gestores defenderam que o valor do contrato seria global, o que permitiria o faturamento dos serviços conforme o efetivo emprego de recursos de máquina, links de comunicação ou mão de obra, desde que observado o valor total máximo mensal. Como fundamento, citaram o Edital de Concorrência 01/2008, que definiu que a contratação dos serviços seria por preço global (peça 84, p.219) :
A Superintendência da Zona Franca de Manaus - SUFRAMA, torna público para conhecimento dos interessados, que às 09h:30min do dia 24 de março de 2008, serão recebidos pela Comissão Permanente de Licitação - COPELI (...) a Documentação Habilitatória e Propostas relativas à CONCORRENCIA Nº 01/2008, do tipo TÉCNICA E PREÇO, execução indireta a ser executada sob o regime de empreitada por preço global, conforme descrito neste Edital e seus Anexos. [Grifo do Relator.]
28.5.	Os responsáveis alegaram que esse ponto seria confirmado pelo fato de que o total pago no período de 28/3/2008 a 29/3/2014 (R$ 278,7 milhões) não ultrapassou a soma dos respectivos valores globais anuais previstos no contrato (R$ 279,4 milhões) .
28.5.1.	Igualmente, justificaram que o aumento na utilização dos insumos de máquina decorreu da implantação da nota fiscal eletrônica na área de influência da Suframa, o que teria elevado o fluxo de dados no sistema; assim como, ao mesmo tempo, se tornou desnecessário alocar o quantitativo de pessoal originalmente previsto ante a decisão no sentido de não desenvolver novos sistemas. Assim, concluíram que o projeto básico não previu as mudanças conjunturais ocorridas posteriormente à licitação e que a execução do contrato precisou ser ajustada conforme a efetiva demanda de serviços.
28.6.	O Relator reconheceu que na gestão do contrato ficou caracterizada a celebração de aditivos para a elevação dos quantitativos de equipamentos, porém não houve a formalização da redução dos quantitativos referentes aos itens de pessoal. Em outras ocasiões, até mesmo a elevação dos quantitativos de máquina foi promovida sem alteração contratual. 
28.6.1.	E frequentemente, a autarquia apenas realizou o remanejamento dos valores financeiros referentes a pessoal, que haviam sido realizados em quantitativos menores do que o planejado, para cobrir a elevação do valor devido pelos quantitativos atinentes a equipamentos/máquina e linhas. Em diversos meses e ao final, observou-se que não foi atingido o valor total contratado. Adotou-se, portanto, um regime híbrido.
28.6.2.	Contudo, ponderou que essa situação não se configura em prestação de serviços sem cobertura contratual strictu senso, tal como suscitado pela Secex-AM, mas certamente não pode ser considerada regular. No entanto, essa discussão perdeu a relevância, uma vez que: 
a) o contrato encerrara desde 2014, anteriormente à realização da auditoria; 
b) a unidade técnica não detectou distorções na documentação produzida no âmbito da execução contratual que indicassem a ocorrência de pagamento por serviços inexecutados ou a compensação indevida por meio da elevação nominal de serviços de máquina para justificar o decréscimo na alocação de pessoal.
28.6.3.	Em razão disso, concluiu não haver utilidade em ouvir os responsáveis em audiência pela extrapolação dos limites contratuais estabelecidos para os serviços referentes a equipamento, bem como pelo não atingimento do teto para serviços relativos à mão de obra. Também aventou como atenuante o fato de o Contrato 19/2008 ter sido formulado com base em um modelo fundamentado em legislação que foi radicalmente alterada após a celebração da avença.
28.7.	Finalizou, asseverando que prosseguir no questionamento afigurava-se em medida extemporânea e contraproducente para o Tribunal.
29.	Prorrogação do Contrato 19/2008.
29.1.	Referenciou que a unidade instrutiva entendeu que a necessidade de efetuar a prorrogação excepcional da avença e, a seguir, de celebrar contrato emergencial com a Fucapi, decorreu de inércia da Administração; que embora a Coordenação de Modernização e Informática da autarquia tivesse emitido alertas sobre a urgência de serem concluídas as medidas preparatórias para a licitação, as providências cabíveis teriam sido adotadas intempestivamente. E isso caracterizaria infração aos arts. 24, inciso IV, e 57, §4º, da Lei 8.666/1993, pois a prorrogação fora realizada de modo injustificado e a subsequente contratação não teria decorrido de situação imprevisível. Consequentemente, foi proposto realizar a audiência dos responsáveis.
29.2.	Divergiu dessa compreensão da unidade técnica, em razão de que:
a)  a proposta de prorrogação do contrato foi encaminhada pela área de TI à Auditoria Interna da Suframa, a qual por meio do Parecer 021/2013-AUDIT se posicionou favoravelmente ao pleito em decorrência das dificuldades que vinham sendo enfrentadas pelos setores técnicos envolvidos na formatação do certame licitatório e da contratação, segundo as exigências impostas pela IN/SLTI 04/2010 (TC Processo 016.978/2014-5, peça 56, p. 371-374) ; relembrou que essa norma refinou os requisitos aplicáveis às contratações de TI que haviam sido pioneiramente estabelecidos pela IN/SLTI 04/2008;
b) despacho da então Superintendente Adjunta de Administração, datado de 21/3/2013, informou que o projeto básico havia sido concluído, incorporando as orientações da Estratégia Geral de Tecnologia da Informação (EGTI/2011) , bem como dos Acórdãos 1603/2008 e 2380/2012, ambos do Plenário (TC Processo 016.978/2014-5, peça 56, p. 359-363) .     
29.3.	Aludiu que essa documentação demonstrava que havia um esforço interno em adaptar a estrutura e os procedimentos da instituição aos requisitos de um novo modelo de contratação de TI. Para a Suframa, que licitara os serviços em 2008 ainda sob o arcabouço normativo anterior, tratou-se de período de transição e era natural admitir que a entidade tivesse enfrentado dificuldades nesse processo.
29.4.	Em vista disso, considerou que não tinha ficado caracterizada a inércia da Administração em dar andamento ao certame para substituição do Contrato 19/2008. Rememorou que situações semelhantes ocorreram em outros órgãos da Administração Pública Federal, a exemplo do antigo Ministério do Desenvolvimento, da Indústria e Comércio (Mdic) , conforme descrito no relatório que fundamentou o Acórdão 1118/2010-TCU-Plenário.
29.5.	Consequentemente, concluiu não haver sentido em se promover a audiência dos gestores a respeito da matéria.
29.6.	Em remate, asseverou caber considerar que o processo cumpriu o propósito para o qual foi constituído, nos termos do item 9.3 do Acórdão 2271/2016-TCU-Plenário. Registrou, ainda, que a referida deliberação já teria cientificado a Suframa das deficiências observadas pela auditoria na gestão das contratações de TI da entidade, restando, assim, proceder-se ao arquivamento dos autos.
30.	O processo foi apreciado por intermédio do Acórdão 932/2020-TCU-Plenário, Relator Ministro Augusto Sherman (peça 210) :	
	(...) 
	ACORDAM os Ministros do Tribunal de Contas da União (...) .
	9.1. arquivar este processo com fundamento no art. 169, inciso V, do RI/TCU; e
	9.2. dar ciência deste Acórdão aos responsáveis, à Suframa e à Fucapi.
Prosseguimento do exame das presentes contas. 
31.	Encerrada a análise dos fatos relatados no processo sobrestante TC Processo 034.422/2016-1, retorna-se às lindes deste processo TC Processo 028.643/2015-1.
32.	Relembra-se que o Acórdão 1748/2018-TCU-Plenário (peça 49) sobrestou o julgamento das contas dos Sr (as) Thomaz Afonso Queiroz Nogueira (CPF XXX.834.362-XX) e Emília Amaral Silva Rolim (CPF XXX.655.832-XX) até decisão de mérito no TC Processo 034.422/2016-1, no qual figuram como responsáveis.
33.	Conforme visto na análise do referido processo, esta Corte entendeu não restar comprovada ocorrência caracterizadora de imputação de débito ou de descumprimento de norma, razão por que os autos foram arquivados, nos termos do Acórdão 932/2020-TCU-Plenário. Conclui-se, portanto, que o mencionado processo de representação não tem reflexos nas presentes contas.
34. 	Escoimadas as causas do sobrestamento, pode ser dado o regular prosseguimento a este processo TC Processo 028.643/2015-1, a fim de que as contas dos aludidos responsáveis sejam julgadas por este Tribunal. 
Responsabilização da Sra. Emília Amaral Silva Rolim (CPF XXX.655.832-XX) .
35.	A responsabilização da Sra. Emília Amaral Silva Rolim consistiu na "utilização de dispensa de licitação por deficiências no planejamento da contratação".
36.	Ouvida em audiência (peças 37 e 39) , a gestora manifestou-se por meio da documentação às peças 38 e 40, que foram analisadas na instrução anterior, tendo-se acolhido as suas razões de justificativa, mediante as seguintes considerações, em sínese (peça 43, p. 13) :
36.1.	A responsável comprovou que assumiu a Superintendência Adjunta de Administração, em exercício, por ser titular da Coordenação-Geral de Recursos Logísticos, em 7/4/2014, conforme Portaria Suframa 104/2014 e Boletim de Serviço (peça 38, p. 8-9, p. 12) . Consta que o Contrato 19/2008 finalizou em 29/3/2014, portanto, a responsável assumiu a superintendência adjunta após o fim do contrato, não sendo adequado atribuir-lhe imputação de irregularidade, uma vez que a suposta falta de planejamento que gerou os contratos emergenciais não lhe pode ser irrogada. 
36.2.	Quanto à necessidade das três contratações emergenciais, os documentos trazidos comprovaram que eram necessárias sob pena de prejudicar de maneira irreversível o funcionamento da ZFM e estabelecer o caos para as indústrias, pois era sabido que sem o serviço de tecnologia da informação todos os serviços finalísticos seriam paralisados (peça 38, p. 6873) .
36.3.	Assim, foi proposto que suas contas fossem julgadas regulares, dando-lhe quitação plena (peça 43, p.16-17) .
36.4.	O Senhor Procurador representante do MP/TCU corroborou o entendimento adotado pelo autor da instrução, no sentido de acolher as razões de justificativa apresentadas pela responsável (peça 46, p. 9) .
37.	Com efeito, há de se reconhecer a plausibilidade da conclusão assumida na análise instrutória, e abonada pelo MP/TCU, haja vista que a cronologia dos fatos indica que a Superintendente Adjunta foi investida no cargo após o encerramento do Contrato 19/2008. Consequentemente não era de sua alçada tomar providências relativas a planejamento de contratações da entidade, o qual deveria ter ocorrido em momento anterior ao término da vigência do ajuste.
37.1.	Dessarte, ratifica-se o exame da instrução anterior (peça 43, p. 16-17) e propõe-se que as contas da mencionada gestora sejam julgadas regulares, com quitação plena, com fundamento nos arts. 1º, inciso I, 16, inciso I, 17 e 23, inciso I, da Lei 8.443/1992 c/c os arts. 1º, inciso I, 207 e 214, inciso I, do Regimento Interno.
Responsabilização do Sr. Thomaz Afonso Queiroz Nogueira (CPF XXX.834.362-XX) .
38.	O Sr. Thomaz Afonso Queiroz Nogueira (Superintendente da Suframa) foi responsabilizado em face das ocorrências (peça 31) :
a)  utilização de dispensa de licitação por deficiências no planejamento da contratação; e
b)  ausência de fiscalização do cumprimento de obrigações relativas à aplicação de recursos em pesquisa e desenvolvimento (P&D) , por parte de empresas produtoras de bens de informática, beneficiárias de incentivos fiscais de que tratam as Leis 8.387/1991 e 11.077/2004, a seguir relacionadas: Terra Indústria da Amazônia Ltda., Amazon PC Indústria e Comércio de Microcomputadores Ltda., Samsung Eletrônica da Amazônia Ltda., Sunsix Indústria Eletrônica Ltda., Digibrás Indústria do Brasil S.A., Elgin Industrial da Amazônia Ltda., Digiboard Eletrônica da Amazônia Ltda., Digitron da Amazônia Indústria e Comércio S.A., Proview Eletrônica do Brasil Ltda., Envision Indústria de Produtos Eletrônicos Ltda., Evadin Indústrias da Amazônia S.A. e MCD Indústria e Comércio de Computadores Ltda. 
39.	Chamado ao processo (peças 31 e 33) , verifica-se que ele não compareceu aos autos.  Operam-se, portanto, os efeitos da revelia, dando-se prosseguimento ao processo, nos termos do art. 12, § 3º, da Lei 8.443/1992.
40.	Entretanto, nos processos do TCU a revelia não leva à presunção de que seriam verdadeiras todas as imputações levantadas contra os responsáveis, diferentemente do que ocorre no processo civil, em que a revelia do réu opera a presunção da verdade dos fatos narrados pelo autor (Acórdãos 2.535/2015 e 309/2017, ambos do Plenário, Relator Vital do Rêgo; 1.009/2018-Plenário, Relator Bruno Dantas) . Dessa forma, a avaliação da responsabilidade do agente não pode prescindir da prova existente no processo ou para ele carreada.   
41.	Sobre a primeira ocorrência ensejadora da audiência do responsável: utilização de dispensa de licitação por deficiências no planejamento da contratação, na instrução de mérito foram tecidos os comentários a seguir, em síntese, quando o mesmo fato foi analisado em relação à resposta apresentada pela gestora Emília Rolim (peça 43, p. 13) :
41.1.	Quanto à necessidade das três contratações emergenciais, os documentos trazidos comprovavam que eram necessárias, sob pena de prejudicar de maneira irreversível o funcionamento da ZFM e estabelecer o caos para as indústrias, pois era sabido que sem o serviço de tecnologia da informação todos os serviços finalísticos seriam paralisados (peça 38, p. 6873) .
41.2.	O Contrato 19/2008 firmado com a Fucapi para prestação de serviço de tecnologia da informação à Suframa, e para fazer funcionar todo o seu parque de computador e sistema corporativo, fora encerrado por impossibilidade de prorrogação dos 72 meses de vigência.
41.3.	Quanto à responsabilidade por ter deixado a situação chegar a esse ponto, a defendente trouxe vários documentos que informaram as dificuldades relacionadas à força de trabalho, seja sua falta ou em razão de greve. Destacou o Despacho 17/Gabin.Sup do Superintendente Thomaz Afonso Queiroz Nogueira, de 15/9/2014, que narrou a questão da falta de pessoal especializado em TI (peça 38, p. 41-44) .
41.4.	Ainda que fortes as razões ali expostas, a falta de movimentação da alta administração impediu que se acomodasse essas razões para justificar a inércia administrativa, que era a razão da irregularidade ora tratada. A alta administração tinha ciência, desde 29/3/2013, de que o contrato contava já com sessenta meses de vigência e que os próximos e derradeiros doze meses seriam permitidos apenas excepcionalmente.
41.5.	A referida instrução propôs (peça 43, p. 16-17) :
a) considerar revel o Sr. Thomaz Afonso Queiroz Nogueira, nos termos do art. 12, § 3º, da Lei 8.443/1992; 
b) julgar irregulares as contas do Sr. Thomaz Afonso Queiroz Nogueira (CPF XXX.834.362-XX) , superintendente da Suframa no exercício de 2014, com fundamento nos arts. 1º, inciso I, 16, inciso III, alínea b, da Lei 8.443/1992 c/c os arts. 19, parágrafo único, e 23, inciso III, da mesma Lei, e com arts. 1º, inciso I, 209, inciso II, 210, § 2º, e 214, inciso III, do Regimento Interno; 
c) aplicar ao Sr. Thomaz Afonso Queiroz Nogueira (CPF XXX.834.362-XX) a multa prevista no art. 58, inciso II, da Lei 8.443/1992 c/c o art. 268, inciso II, do Regimento Interno, fixando-lhe o prazo de quinze dias, a contar da notificação, para comprovar, perante o Tribunal (art. 214, inciso III, alínea "a", do Regimento Interno) , o recolhimento da dívida aos cofres do Tesouro Nacional, atualizada monetariamente desde a data do presente acórdão até a do efetivo recolhimento, se for paga após o vencimento, na forma da legislação em vigor.
42.	O MP/TCU, ao analisar a citada ocorrência atribuída à responsabilidade do referido administrador, considerou que (peça 46, p. 5) :
42.1.	As contratações realizadas pela Suframa que foram auditadas no exercício de 2014 se fundamentaram em normativos e padrões anteriores à Instrução Normativa SLTI 4/2010, normativo este que passou a reger todo o processo de contratação de Soluções de Tecnologia da Informação pelos órgãos integrantes do Sistema de Administração dos Recursos de Tecnologia da Informação (SISP) do Poder Executivo Federal até a edição da Instrução Normativa SLTI 4/2014.
42.2.	Não obstante a existência de mais dois contratos emergenciais firmados no ano de 2014 (Contratos Emergenciais 29/2014 e 37/2014) , verificou-se que tais contratações guardaram correlação com os contratos auditados pela unidade técnica, tendo sido necessários para que se concluísse o processo de migração dos sistemas de base de dados para o Serviço Federal de Processamento de Dados (Serpro) , além da transferência de links para a Embratel.
42.3.	A Suframa chegou a abrir o Pregão Eletrônico 8/2014, com o objetivo de contratar pessoa jurídica especializada para o fornecimento de solução integrada de hosting dedicado com alta disponibilidade dos serviços. Todavia, com base em recomendação emitida pelo Ministério Público Federal no Estado do Amazonas (MPF/AM) , a Suframa deixou de dar continuidade ao procedimento licitatório, realizando a contratação direta do Serpro para execução dos serviços de hosting (peça 38, p. 36-56) , tendo sido essa a situação que ensejou as duas novas contratações emergenciais.
42.4.	Acrescentou que ao seguir a recomendação imposta pelo MPF/AM, a unidade jurisdicionada deixou de dar andamento ao procedimento licitatório e, diante do risco de dano ao patrimônio público em face da não continuidade dos serviços de hosting, realizou nova contratação emergencial da Fucapi para que se desse continuidade à prestação de serviços até que se concluísse a contratação direta do Serpro e a conclusão do processo de migração dos sistemas retromencionados.
42.5.	Consignou que a unidade técnica, ao analisar a conduta praticada pelo ex-superintendente da Suframa, registrou que "o Sr. Thomaz Afonso Queiroz Nogueira, sem esconder sua contrariedade, contratou diretamente com o Serpro. Resta comprovado que agiu embasado, para não dizer compelido, ao cancelar o pregão e contratar diretamente, como se pode depreender do Ofício 3412/2014, o que afasta eventual responsabilização por esse ato (peça 43, p. 15) ".
42.6.	Vislumbrou que a irregularidade atribuída ao Sr. Thomaz Afonso Queiroz Nogueira não era suficiente para macular suas contas, porquanto não era razoável supor que o cenário relativo às contratações emergenciais tivesse ocorrido única e exclusivamente por culpa daquele gestor, devendo ser levada em consideração a ocorrência de fatores externos, alheios à sua vontade, que impactaram diretamente a situação.
43.	Por fim, concluiu propondo que as razões de justificativa dos demais responsáveis, acolhidas na instrução de mérito, fossem aproveitadas em favor do Sr. Thomaz Nogueira; bem como suas contas, julgadas regulares com ressalva, com fundamento nos arts. 1º, inciso I, 16, inciso II, 18 e 23, inciso II, da Lei n.º 8.443/1992 c/c os arts. 1º, inciso I, 208 e 214, inciso II, do RI/TCU, dando-se quitação ao responsável.
44.	Acerca dessa suposta irregularidade atribuída ao responsável, embora o Ministro Relator ainda não tenha se manifestado sobre o fato (parágrafo 13.5) , impende mencionar a avaliação por ele realizada no âmbito do TC 034.422/2016 (processo sobrestante das presentes contas) , relativa à ocorrência "prorrogação do Contrato 19/2008" que guarda correlação com o fato ora tratado: "utilização de dispensa de licitação por deficiências no planejamento da contratação". 
45.	O pronunciamento do Relator ocorreu no voto condutor do Acórdão 932/2020-TCU-Plenário (peça 211, p. 6-7, daqueles autos) , que apreciou a citada representação, como relatado nos parágrafos 29-29.6 desta instrução:  
	(...) 
Também no TC-Processo 016.978/2014-5 (fls. 359/363-peça 56) , consta Despacho da então Superintendente Adjunta de Administração, datado de 21/3/2013, informando que o projeto básico havia sido concluído, incorporando as orientações da Estratégia Geral de Tecnologia da Informação (EGTI/2011) , bem como dos Acórdãos 1603/2008 e 2380/2012, ambos do Plenário. Também foi registrado que as ações da área de TI passaram a pautar-se pelas diretrizes dos Comitês Estratégico e Executivo de TI, que haviam sido nomeados pela Portaria 368 em agosto de 2012.
Essa documentação demonstra que havia um esforço interno em adaptar a instituição, ou seja, sua estrutura e seus procedimentos, aos requisitos de um novo modelo de contratação de TI. Para a Suframa, que licitara os serviços em 2008 ainda sob o arcabouço normativo anterior, tratou-se de período de transição e é natural admitir que a entidade tenha enfrentado dificuldades nesse processo.
Por esse motivo, penso que não tenha ficado caracterizada a inércia da Administração em dar andamento ao certame para substituição do Contrato 19/2008. Rememoro que situações semelhantes ocorreram em outros órgãos da Administração Pública Federal, a exemplo do antigo Ministério do Desenvolvimento, da Indústria e Comércio (MDIC) , conforme descrito no relatório que fundamentou o Acórdão 1118/2010-TCU-Plenário. (grifo nosso) .
Também deve ser considerado que a situação foi superada em 2014, com a contratação de novos prestadores, consoante já se anotou anteriormente.	  
Em consequência, penso que não há sentido em se promover a audiência dos gestores a respeito da matéria.   
46.	A conjugação dos exames sobre o assunto, levados a efeito pelo Ministro Relator e pelo Procurador do MP/TCU, induz ao entendimento de que as contratações, por dispensa de licitação, formalizadas mediante os Contratos Emergenciais 29/2014 e 37/2014, aconteceram em circunstâncias de excepcionalidade em razão dos contratempos decorrentes das complexas mudanças advindas da IN/SLTI 04/2010, que impôs nova regulamentação à forma de contratações de TI, que havia sido anteriormente estabelecida pela IN/SLTI 04/2008 (revogada) .
47.	Registre-se, também, a existência do risco de dano ao patrimônio público em face da não continuidade dos serviços de hosting, para que os serviços da autarquia não viessem a ter solução de continuidade, como relatado pelo MP/TCU (parágrafo 42.4) .
48.	Desse modo, considera-se não restar evidenciada a inércia do gestor em atuar na realização de processo seletivo para substituição do Contrato 19/2008 e, de consequência, sejam as suas contas julgadas regulares e quitação plena.
49.	A segunda ocorrência motivadora da audiência do ex-Superintendente foi:
49.1.	Ausência de fiscalização do cumprimento de obrigações relativas à aplicação de recursos em pesquisa e desenvolvimento (P&D) , por parte de empresas produtoras de bens de informática, beneficiárias de incentivos fiscais de que tratam as Leis 8.387/1991 e 11.077/2004, a seguir relacionadas: Terra Indústria da Amazônia Ltda., Amazon PC Indústria e Comércio de Microcomputadores Ltda., Samsung Eletrônica da Amazônia Ltda., Sunsix Indústria Eletrônica Ltda., Digibrás Indústria do Brasil S.A., Elgin Industrial da Amazônia Ltda., Digiboard Eletrônica da Amazônia Ltda., Digitron da Amazônia Indústria e Comércio S.A., Proview Eletrônica do Brasil Ltda., Envision Indústria de Produtos Eletrônicos Ltda., Evadin Indústrias da Amazônia S.A. e MCD Indústria e Comércio de Computadores Ltda.
50.	Esse fato foi, igualmente, objeto da audiência do gestor José Nagib da Silva Lima, ex-Superintendente Adjunto de Planejamento e Desenvolvimento Regional (peças 27 e 34) .
51.	O ex-Superintendente Adjunto apresentou razões de justificativa (peça 35) , que foram analisadas na instrução precedente, da qual se apresentam alguns pontos analíticos principais (peça 43, p. 8-9) :
51.1.	O responsável trouxe evidência de que tomou atitude em 2014 sobre P&D. Exemplificou que o passivo de 2010 e 2011 fora sanado em 2014, quanto à análise inicial. Informou que os recursos apresentados pelas empresas referentes a 2008 e 2009 foram também apreciados em 2014.
51.2.	Houve também a normatização com a edição da Portaria Suframa 444/2014, que disciplinou o procedimento de apresentação e julgamento dos relatórios demonstrativos, o que ainda não tinha sido regulamentado (peça 35, p. 162-164) . A portaria fora precedida pela constituição de grupo de trabalho (peça 35, p. 230-232) e pela convocação dos interessados, incluindo as empresas, que forneceram suas sugestões por meio de seminário (peça 35, p. 60-74) .
51.3.	A análise dos RD envolvia etapas para garantia do contraditório, glosa de recursos e complexidade inerente à Lei de Informática e que sem a regulamentação interna, tornara-se refém de conhecimento empírico. Com a edição da portaria, esperava-se clarear para todos os envolvidos, em que pese o Decreto 6.008/2006 já ser extenso, e estabelecer ambiente mais seguro em todas as etapas.
51.4.	Afora esses esforços, o responsável contou com equipe reduzida e com recurso tecnológico atrasado (peça 35, p. 7) , enfrentando problema sistêmico quanto à gestão de tecnologia da informação, fruto de posicionamento frágil quanto à solução definitiva de TI.
51.5.	Quanto à falta de comunicação do resultado da análise dos RD à Receita Federal do Brasil (RFB) , foi afetada pela ausência de regra interna eficiente para garantia do contraditório. Houve desentendimento quanto às etapas de defesa para as empresas, implicando em demora para a comunicação (peça 35, p. 165-167, p. 181-184, p. 190-203) .
51.6.	Considerou que assistia razão ao defendente quando afirmou que não era justo que toda a responsabilidade fosse a ele imputada por uma situação que vinha se desenrolando há anos, até mesmo décadas, formando passivo que não foi por ele causado. A responsabilidade administrativa era subjetiva e apenas no caso de inércia injustificada, caracterizando desídia administrativa, haveria condição de gravar as contas com irregularidade, mas não era o que se depreendia das evidências.
52.	Finalizou, sugerindo o acolhimento das razões de justificativa aduzidas pelo responsável, por motivo de ele haver demonstrado que tentou solucionar problema histórico relacionado às atividades de acompanhamento da aplicação de recursos em P&D (peça 43, p. 9 e 16) .    
53.	O MP/TCU aquiesceu o encaminhamento proposto pela unidade técnica e alvitrou que as razões de justificativa deveriam ser aproveitadas em favor do Sr. Thomaz Afonso Queiroz Nogueira (peça 46, p. 9) .
54.	O Ministro Relator assim se pronunciou sobre a matéria, no voto do Acórdão 1748/2018-TCU-Plenário, do qual se extraem sucintamente essas considerações (peça 50, p. 3) :
54.1.	Afirmou que aos Srs. Thomaz Afonso Queiroz Nogueira (Superintendente) e José Nagib da Silva Lima (Superintendente Adjunto de Planejamento e Desenvolvimento Regional) foram atribuídas as condutas de: a) não adotar providências necessárias à análise técnica tempestiva dos relatórios demonstrativos das atividades de pesquisa e desenvolvimento (P&D) , o que impediu a verificação em tempo hábil da regularidade da fruição do benefício fiscal por parte das empresas beneficiárias; b) não suspender os incentivos fiscais de empresas, em razão da aplicação insuficiente ou da glosa de dispêndios em P&D; e c) não comunicar ao Ministério da Ciência e Tecnologia e Inovação e à Receita Federal do Brasil sobre a suspensão dos incentivos fiscais.
54.2.	Reconheceu as dificuldades enfrentadas em razão do enorme passivo de relatórios pendentes de exame, gerado por anos de deficiências nas análises dos demonstrativos do cumprimento das obrigações advindas da Lei de Informática, bem como a carência de pessoal e os entraves relacionados ao sistema informatizado.
54.3.	Declarou que, conforme ressaltado pela Secex/AM, foram adotadas atitudes em 2014 sobre P&D, como o saneamento do passivo de 2010 e 2011 quanto à análise inicial, a apreciação dos recursos apresentados pelas empresas referentes a 2008 e 2009, e a normatização com a edição da Portaria Suframa 444, de 12/11/2014, que disciplinou o procedimento de apresentação e julgamento dos relatórios demonstrativos.
54.4.	Considerou, nada obstante as medidas adotadas não se revelarem suficientes para garantir a análise tempestiva, não se poder olvidar que representaram efetiva atuação no intuito de promover a fiscalização do cumprimento de obrigações relativas à aplicação de recursos em P&D, por parte de empresas produtoras de bens de informática, beneficiárias de incentivos fiscais de que tratam as Leis 8.387/1991 e 11.077/2004.
54.5.	Nesse sentido, acolheu parcialmente as razões de justificativa oferecidas e, nos termos da proposta da unidade técnica, entendeu que as contas do Sr. José Nagib da Silva Lima deveriam ser julgadas regulares.	
55.	Conquanto o exame conclusivo do assunto, apresentado pelo Relator, diga respeito ao responsável José Nagib da Silva Lima, entende-se que essa avaliação pode ser aproveitada em prol do ex-Superintendente Thomaz Afonso Queiroz Nogueira (revel) , haja vista tratar-se de mesmo fato, atribuído a ambos os responsáveis, e de circunstâncias objetivas comuns inerentes à ocorrência suscitada (RITCU, art. 161) .  
56.	Desse modo, em alinhamento com as avaliações realizadas pelo MP/TCU e pelo Ministro Relator, compreende-se que as razões de justificativa aduzidas pelo Sr. José Nagib devam ser aproveitadas em favor do Sr. Thomaz Nogueira, e suas contas sejam julgadas regulares, dando-lhe quitação plena. 
CONCLUSÃO  
57.	Em exame anterior deste Tribunal, as contas dos responsáveis da entidade foram julgadas parcialmente, em razão do seu sobrestamento relativamente aos responsáveis Thomaz Afonso Queiroz Nogueira e Emília Amaral Silva Rolim, até decisão de mérito no TC Processo 034.422/2016-1, consoante Acórdão 1748/2018-TCU-Plenário (parágrafo 14) . 	
58.	O referido processo (representação) foi apreciado mediante o Acórdão 932/2020-TCU-Plenário, deliberando-se pelo seu arquivamento, por não restar comprovada ocorrência caracterizadora de imputação de débito ou de descumprimento de norma. Portanto, não tem reflexos nas presentes contas (parágrafo 33) .
59.	Concernente à responsabilização da Sra. Emília Amaral Silva Rolim, a proposição é de acolher as razões de justificativa por ela apresentadas e o julgamento de suas contas como regulares, dando-lhe quitação plena, nos termos dos arts. 1º, inciso I, 16, inciso I, 17 e 23, inciso I, da Lei 8.443/1992 c/c os arts. 1º, inciso I, 207 e 214, inciso I, do Regimento Interno (parágrafos 35-37.1) .
60.	Tangente à responsabilização do Sr. Thomaz Afonso Queiroz Nogueira, propõe-se que as razões de justificativa aduzidas pelos demais gestores, que foram acolhidas, sejam aproveitadas em seu favor, bem como suas contas sejam julgadas regulares, com quitação plena (parágrafos 43, 48, 53 e 55-56) .     
PROPOSTA DE ENCAMINHAMENTO
61.	Diante do exposto, submetemos os autos à consideração superior, propondo:
a) levantar o sobrestamento das presentes contas;
b) considerar revel o Sr. Thomaz Afonso Queiroz Nogueira, nos termos do art. 12, § 3º, da Lei 8.443/1992;
c) com fundamento nos arts. 1º, inciso I, 16, inciso I, 17 e 23, inciso I, da Lei 8.443/1992 c/c os arts. 1º, inciso I, 207 e 214, inciso I, do Regimento Interno, que sejam julgadas regulares as contas de 2014 do Sr. Thomaz Afonso Queiroz Nogueira, CPF XXX.834.362-XX (ex-superintendente da Suframa) , e da Sra. Emília Amaral Silva Rolim, CPF XXX.655.832-XX (ex-superintendente adjunta de administração substituta da Suframa) , dando-lhes quitação plena;
d) informar, à Superintendência da Zona Franca de Manaus e aos responsáveis, do acórdão que vier a ser proferido, destacando que o relatório e o voto que fundamentam a deliberação ora encaminhada podem ser acessados por meio do endereço eletrônico www.tcu.gov.br/acordaos;
e) arquivar os presentes autos, nos termos do art. 169, inciso III, do Regimento Interno do TCU."	
2.	O Ministério Público, em parecer da lavra do Procurador Rodrigo Medeiros de Lima, anuiu à proposta da unidade técnica, manifestando-se nos seguintes termos (peça 61) :
"Aprecia-se, nesta etapa processual, proposta de encaminhamento da unidade técnica (peças 58/60) tendente a levantar o sobrestamento determinado pelo Acórdão 1748/2018-TCU-Plenário (Ministro-Substituto Augusto Sherman, peça 49) , com o seguinte teor:
VISTOS, relatados e discutidos estes autos de prestação de contas da Superintendência da Zona Franca de Manaus - Suframa, relativa ao exercício de 2014.
ACORDAM os Ministros do Tribunal de Contas da União, reunidos em Sessão do Plenário, em:
9.1. acolher as razões de justificativa apresentadas pelo Sr. Gustavo Adolfo Igrejas Filgueira (CPF XXX.972.652-XX) e, parcialmente, pelo Sr. José Nagib da Silva Lima (CPF XXX.427.952-XX) ;
9.2. julgar regulares as contas dos Srs. Gustavo Adolfo Igrejas Filgueira (CPF XXX.972.652-XX) , José Nagib da Silva Lima (CPF XXX.427.952-XX) , José Adilson Vieira de Jesus (CPF XXX.767.937-XX) , e Danielle Natália Freire de Oliveira (CPF XXX.366.782-XX) , com fundamento nos arts. 1º, inciso I, 16, inciso I, 17 e 23, inciso I, da Lei 8.443/1992 c/c os arts. 1º, inciso I, 207 e 214, inciso I, do RI/TCU, dando-lhes quitação plena;
9.3. sobrestar o julgamento das contas dos Srs. Thomaz Afonso Queiroz Nogueira (CPF XXX.834.362-XX) e Emília Amaral Silva Rolim (CPF XXX.655.832-XX) até decisão de mérito no TC Processo 034.422/2016-1, nos termos dos arts. 10, § 1º, e 11 da Lei 8.443/1992, c/c os arts. 157 e 201, § 1º, do Regimento Interno do TCU e com fulcro no art. 47 da Resolução-TCU 259/2014;
9.4. dar ciência à Superintendência da Zona Franca de Manaus que:
9.4.1. na contratação que vier a substituir o Contrato 34/2014, celebrado com o Serviço Federal de Processamento de Dados (Serpro) , deverá utilizar as melhores práticas de contratação de TI fundamentadas na Instrução Normativa SLTI/MP 4/2014 e as considerações expostas no voto que acompanha a presente deliberação;
9.4.2. a ausência de publicação do Plano de Logística Sustentável e de seus respectivos resultados no sítio eletrônico da superintendência afronta o disposto nos arts. 12 e 13 e da IN SLTI/MPOG 10/2012;
9.5. encaminhar cópia do presente acórdão à Superintendência da Zona Franca de Manaus e à Receita Federal do Brasil. (grifos acrescidos) 
Com efeito, registra-se que o processo sobrestante (TC Processo 034.422/2016-1) foi encerrado mediante Acórdão 932/2020-TCU-Plenário (Ministro-Substituto Augusto Sherman, peça 210 daqueles autos) , in verbis:
VISTOS, relatados e discutidos estes autos de representação formalizada em processo apartado em atendimento ao item 9.3 do Acórdão 2271/2016-TCU-Plenário (TC-Processo Processo 016.978/2014-5) , que apreciou fiscalização realizada na Superintendência da Zona Franca de Manaus (Suframa) para verificação da execução do Contrato 19/2008, firmado com a Fundação Centro de Análise, Pesquisas e Inovação Tecnológica (Fucapi) com vistas à prestação de serviços de tecnologia da informação (TI) ,
ACORDAM os Ministros do Tribunal de Contas da União, reunidos em sessão do Plenário, ante as razões expostas pelo Relator, em:
9.1. arquivar este processo com fundamento no art. 169, inciso V, do RI/TCU; e
9.2. dar ciência deste Acórdão aos responsáveis, à Suframa e à Fucapi.
Extinto o processo sobrestante, o Ministério Público junto ao Tribunal de Contas da União adere à proposta de levantamento formulada pela SecexDesenvolvimento (peça 58, p. 15, item 'a') .
Retomada a marcha processual, cabe aferir a regularidade das contas do Sr. Thomaz Afonso Queiroz Nogueira, CPF XXX.834.362-XX (ex-superintendente da Suframa) , e da Sra. Emília Amaral Silva Rolim, CPF XXX.655.832-XX (ex-superintendente adjunta de administração substituta da Suframa) .
Em sua instrução de peça 43, a Secex/AM propôs que o Tribunal julgasse irregulares as contas do Sr. Thomaz Afonso Queiroz Nogueira e regulares as contas da Sra. Emília Amaral Silva Rolim. 
Quanto ao ex-superintendente, ponderamos em nosso pronunciamento antecedente (peça 46) que as falhas nas contratações emergenciais inquinadas, pelas quais o referido agente fora ouvido em audiência, não ostentam gravidade bastante para macular suas contas, porquanto teriam ocorrido no seguinte contexto: 
a) vigência da IN SLTI 4/2008, não cabendo avaliar sua aderência à IN SLTI 4/2010; 
b) a contratação direta do Serpro foi realizada com base em recomendação emitida pelo Ministério Público Federal no Estado do Amazonas;
c) o contexto que ensejou a contratação emergencial não poderia ser creditado exclusivamente ao responsável.
Em sua mais recente manifestação, a unidade técnica conclui em igual sentido:
46.	 A conjugação dos exames sobre o assunto, levados a efeito pelo Ministro Relator e pelo Procurador do MP/TCU, induz ao entendimento de que as contratações, por dispensa de licitação, formalizadas mediante os Contratos Emergenciais 29/2014 e 37/2014, aconteceram em circunstâncias de excepcionalidade em razão dos contratempos decorrentes das complexas mudanças advindas da IN/SLTI 04/2010, que impôs nova regulamentação à forma de contratações de TI, que havia sido anteriormente estabelecida pela IN/SLTI 04/2008 (revogada) .
 (peça 58, p. 13) 
No atinente às potenciais repercussões do processo sobrestante, perfilhamos a conclusão da unidade técnica - que, após competente análise da ratio decidendi adotada no Voto condutor do Acórdão 932/2020-TCU-Plenário, registrou:
33.	 Conforme visto na análise do referido processo, esta Corte entendeu não restar comprovada ocorrência caracterizadora de imputação de débito ou de descumprimento de norma, razão por que os autos foram arquivados, nos termos do Acórdão 932/2020-TCU-Plenário. Conclui-se, portanto, que o mencionado processo de representação não tem reflexos nas presentes contas.
 (peça 58, p. 9 - grifamos) 
Nesse diapasão, o Ministério Público entende escorreita a proposta de encaminhamento elaborada pela equipe técnica da SecexDesenvolvimento (peça 58) e placitada pelos dirigentes daquela unidade (peças 59/60) , qual seja: 
a) levantar o sobrestamento das presentes contas;
b) considerar revel o Sr. Thomaz Afonso Queiroz Nogueira, nos termos do art. 12, § 3º, da Lei 8.443/1992;
c) com fundamento nos arts. 1º, inciso I, 16, inciso I, 17 e 23, inciso I, da Lei 8.443/1992 c/c os arts. 1º, inciso I, 207 e 214, inciso I, do Regimento Interno, que sejam julgadas regulares as contas de 2014 do Sr. Thomaz Afonso Queiroz Nogueira, CPF XXX.834.362-XX (ex-superintendente da Suframa) , e da Sra. Emília Amaral Silva Rolim, CPF XXX.655.832-XX (ex-superintendente adjunta de administração substituta da Suframa) , dando-lhes quitação plena;
d) informar, à Superintendência da Zona Franca de Manaus e aos responsáveis, do acórdão que vier a ser proferido, destacando que o relatório e o voto que fundamentam a deliberação ora encaminhada podem ser acessados por meio do endereço eletrônico www.tcu.gov.br/acordaos;
e) arquivar os presentes autos, nos termos do art. 169, inciso III, do Regimento Interno do TCU."	
É o relatório.

Farid Mendonca Junior (6969/OAB-AM), representando Thomaz Afonso Queiroz Nogueira; Danielle Natalia Freire de Oliveira (4206/OAB-AM), representando Jose Nagib da Silva Lima.

Procurador Rodrigo Medeiros de Lima.

PRESTAÇÃO DE CONTAS. EXERCÍCIO 2014. SUFRAMA. LEVANTAMENTO DO SOBRESTAMENTO DA APRECIAÇÃO DAS CONTAS DE DOIS RESPONSÁVEIS. DECISÃO NO PROCESSO CONEXO INSUFICIENTE PARA MACULAR OS PRESENTES AUTOS. CONTAS REGULARES, COM QUITAÇÃO PLENA, DOS DOIS GESTORES.

PRESTAÇÃO DE CONTAS (PC)

Secretaria de Controle Externo do Desenvolvimento Econômico (SecexDesenvolvimento).

Trata-se de prestação de contas da Superintendência da Zona Franca de Manaus (Suframa) , relativa ao exercício de 2014.
Por meio do Acórdão 1748/2018-TCU-Plenário, além de outras medidas, este Tribunal sobrestou o julgamento das contas dos Srs. Thomaz Afonso Queiroz Nogueira (Superintendente) e Emília Amaral Silva Rolim (Superintendente Adjunta de Administração - Substituta) até decisão de mérito no TC Processo 034.422/2016-1.
Mencionado processo de representação foi instaurado por força do disposto no item 9.3 do Acórdão 2271/2016-TCU-Plenário, para verificação de pagamentos indevidos no âmbito do Contrato 19/2008 que, caso confirmados, estenderam-se até o exercício de 2014. Considerando a referência a atos e fatos ocorridos no período da gestão em análise e, portanto, capazes de influenciar o julgamento de mérito das contas dos responsáveis também arrolados naqueles autos, foi determinado o sobrestamento.
O TC Processo 034.422/2016-1 foi arquivado mediante Acórdão 932/2020-TCU-Plenário, de minha relatoria, no qual se concluiu que não ficou caracterizada a ocorrência de débito, eis que houve a comprovação documental da prestação de serviços, com a observância dos requisitos previstos nos normativos em vigor à época, e que a unidade técnica não encontrou indícios de inexecução de serviços pagos. 
Nos presentes autos, os responsáveis foram ouvidos em audiência pela utilização de dispensa de licitação por deficiências no planejamento da contratação e o então Superintendente também pela ausência de fiscalização do cumprimento de obrigações relativas à aplicação de recursos em pesquisa e desenvolvimento (P&D) , por parte de empresas produtoras de bens de informática, beneficiárias de incentivos fiscais de que tratam as Leis 8.387/1991 e 11.077/2004.
A conclusão da SecexDesenvolvimento é de que as razões de justificativa oferecidas pela Sra. Emília Amaral Silva Rolim podem ser acolhidas e as apresentadas anteriormente por outro responsável aproveitadas em favor do Sr. Thomaz Afonso Queiroz Nogueira, revel, bem como de que as contas de ambos podem ser julgadas regulares, com quitação plena.
O Ministério Público, representado pelo Procurador Rodrigo Medeiros de Lima, concordou com a proposta.
De igual forma, anuo ao encaminhamento sugerido, de modo que adoto as análises realizadas como minhas razões de decidir.
Afastadas as razões que motivaram o sobrestamento dos autos, cabe prosseguir com a apreciação do feito.
Considerando que a instrução da unidade técnica, reproduzida no relatório precedente, expôs com detalhes e precisão os desdobramentos do TC Processo 034.422/2016-1 e as circunstâncias relacionadas às irregularidades objeto das audiências, passo apenas a sintetizar as ocorrências e conclusões.
Como exposto, no âmbito do processo conexo, afastou-se o débito inicialmente aventado, que decorreria de suposto pagamento irregular no Contrato 19/2008, firmado com a Fundação Centro de Análise, Pesquisas e Inovação Tecnológica (Fucapi) para prestação de serviços de tecnologia da informação (TI) , em razão de faturamento por itens de máquina acima do limite acordado, de forma a compensar o descumprimento do ajuste no que concerne ao fornecimento de mão de obra.
O entendimento foi fundamentado no contexto observado à época da contratação, antes da edição da IN/SLTI 04/2008, que passou a disciplinar a contratação de soluções de TI, aliado à constatação de que os pagamentos foram precedidos das verificações previstas no contrato e nas normas vigentes ao tempo da licitação e de que não foram encontrados indícios de realização de pagamentos por serviços não registrados nos relatórios ou não atestados pela Administração.
Assim, arquivado, sem qualquer responsabilização, o processo sobrestante não macula as contas dos Srs. Thomaz Afonso Queiroz Nogueira e Emília Amaral Silva Rolim. Ao contrário, o exame lá promovido pode ser aproveitado em benefício dos responsáveis.
No que se refere à utilização de dispensa de licitação por deficiências no planejamento da contratação, a Superintendente Adjunta de Administração - Substituta demonstrou que assumiu o cargo após o fim do contrato, não sendo adequado lhe atribuir a suposta falta de planejamento que gerou os contratos emergenciais.
Já quanto ao Superintendente, embora não tenha apresentado razões de justificativa, assinto com a manifestação da unidade técnica, no sentido de que as contratações por dispensa de licitação aconteceram em circunstâncias de excepcionalidade em razão dos contratempos decorrentes das complexas mudanças advindas da IN/SLTI 04/2010, bem como do Procurador, no sentido de que as falhas nas contratações emergenciais não ostentam gravidade bastante para macular suas contas.
Conforme expus no voto condutor do referido Acórdão 932/2020-TCU-Plenário, não restou caracterizada a inércia da Administração em dar andamento ao certame para substituição do Contrato 19/2008, mas sim foi possível verificar que havia um esforço interno em adaptar a instituição, ou seja, sua estrutura e seus procedimentos, aos requisitos de um novo modelo de contratação de TI. 
Por fim, em relação à ausência de fiscalização do cumprimento de obrigações relativas à aplicação de recursos em pesquisa e desenvolvimento (P&D) , apropriada a sugestão da SecexDesenvolvimento de aplicar ao Superintendente a análise promovida no Acórdão 1748/2018-TCU-Plenário, que fundamentou o acolhimento parcial das razões de justificativa apresentadas por outro responsável. Naquela oportunidade, reconheceu-se as dificuldades enfrentadas em razão do enorme passivo de relatórios pendentes de exame, gerado por anos de deficiências nas análises dos demonstrativos do cumprimento das obrigações advindas da Lei de Informática, bem como a carência de pessoal e os entraves relacionados ao sistema informatizado. Ademais, restou demonstrada a adoção de ações em 2014 que, embora não tenham se revelado suficientes para garantir a análise tempestiva, representaram efetiva atuação no intuito de promover a fiscalização. 
Afastadas também as irregularidades objeto de audiência, cabe, nos termos propostos, julgar regulares as contas dos Srs. Thomaz Afonso Queiroz Nogueira e Emília Amaral Silva Rolim, dando-lhes quitação plena.
	Ante o exposto, manifesto-me por que o Tribunal adote a deliberação que ora submeto à apreciação deste Colegiado.
TCU, Sala das Sessões, em 13 de julho de 2022.
AUGUSTO SHERMAN CAVALCANTI 
Relator